【裁判字號】    88,家上,58
【裁判日期】    890118
【裁判案由】    離婚
【裁判全文】
臺灣高等法院臺南分院民事判決  八十八年度家上字第五十八號  Ｅ
      上  訴  人  甲  ○  ○
      訴訟代理人  劉  榮  村  律師
      複  代理人  林  德  昇  律師
      複  代理人  何  永  褔  律師
      上  訴  人  乙  ○  ○  .
右當事人間請求離婚事件，兩造對於中華民國八十八年三月九日臺灣嘉義地方法院第
一審判決（八十七年度婚字第九一號）均提起上訴，本院判決如左：
      主      文
原判決關於駁回上訴人乙○○後開第二項之訴部分，及該部分假執行之聲請，並訴訟
費用之裁判均廢棄。
上訴人甲○○應再給付上訴人乙○○新台幣伍拾萬元，及自本判決確定之日起至清償
日止，按年息百分之五計算之利息。
上訴人乙○○其餘上訴駁回。
上訴人甲○○之上訴駁回。
第一、二審訴訟費用由上訴人甲○○負擔三分之二，餘由上訴人乙○○負擔。
      事      實
甲、上訴人甲○○方面：
一、聲明：求為判決：（一）原判決關於上訴人敗訴部分廢棄。（二）右開廢棄部分
    對造上訴人在第一審之訴駁回。（三）對造上訴人乙○○之上訴駁回。（四）第
    一、二審訴訟費用均由對造上訴人負擔。
二、陳述：除與原判決記載相同者，予以引用外，補稱：
（一）就上訴理由部分：
      查對造上訴人乙○○告訴上訴人甲○○傷害案件（原審法院八十七年度易字第
      五○七號刑事案件），證人王蓮英、王登興均證明對造上訴人於八十七年三月
      七日晚上根本未曾返回兩造住家，上訴人並未毆打對造上訴人。上開刑案判決
      徒憑對造上訴人誘導王蓮英，並逼迫王蓮英不實對話之錄音，據以推翻王蓮英
      之證詞，並認上訴人有何傷害行為，其採證殊有違誤。本件原審判決亦抄襲刑
      事判決之理由作為上訴人有傷害對造上訴人之唯一證據。按刑事判決所認定之
      事實，並非當然有拘束民事訴訟之效力，故原判決採證即難認為正當，其據以
      為兩造離婚及上訴人應賠償被上訴人損害之依據，亦有違誤。
（二）就答辯理由部分：
１、對造上訴人乙○○在本件起訴前儲蓄大量金錢，存於金融機構，每年申報所得稅
    時，均將扣繳憑單交付上訴人一併申報，此有上訴人於原審提出之扣繳憑單影本
    在卷足稽。
２、對造上訴人原在新港郵局存有定期存款共六筆：即新台幣（下同）二十二萬元、
    五十二萬元、三十七萬元、七十五萬元、十九萬元、四十萬元，合計二百四十五
    萬元，均於本件起訴前始行領出，有原審向交通部嘉義郵局調得對造上訴人在新
    港郵局定期儲金存單歷史交易活動詳情表在卷可按。而對造上訴人在土地銀行嘉
    義分行亦有存款，此亦有其在該行活期儲蓄存款明細表在卷可查。對造上訴人經
    高人指點，在起訴前為虛構其並無儲蓄之假象，故意將存款領取一空，並捏稱存
    款為其父出售土地價金借伊名義寄存云云，惟查閱其存款均係長期持續小額存入
    ，非一筆大數目存入，顯非一次出售財產所得之價金，其此之主張應無可採。可
    見對造上訴人所謂經濟情況不佳，又將金錢匯寄其子云云，均係臨訟串飾之行為
    ，有違誠信原則，自無可取。
３、上訴人除在父親所遺土地上自建房屋供居住之用外，別無其他財產，況對嘉義縣
    新港鄉農會亦有貸款二筆：一筆為一百五十萬元，一筆為消費性貸款六十萬元，
    此均有借據及切結書附於原審卷可證，合共貸款二百十萬元，每月應付利息二萬
    三千元。又上訴人之母劉隨多種且重度殘障，長期臥病床上，經兄弟協調由小弟
    王登興單獨看護，上訴人及另一弟每月付看護費各二萬元，此為對造上訴人所知
    事實，並有殘障手冊可證。另農會每月代扣稅費約六千元，故每月薪水六萬多元
    ，扣除上開費用後僅餘二萬餘元，尚不足支付父女生活費及交際費等，經濟上亦
    屬十分拮据。
４、對造上訴人另案請求因本件同一傷害事實衍生之損害賠償事件（原審法院八十八
    年度訴字第二五八號民事事件），業經法院判令上訴人應賠償十萬元確定，此亦
    有該判決在卷可證。
５、綜上陳述，原判決審酌一切情況，判令上訴人賠償十萬元，自屬允當。對造上訴
    人於上訴後始提出借據二紙，顯然係臨訟製作，並飾詞主張伊如何貧困，如何可
    憐，自屬無理由，應駁回其上訴。
６、再對造上訴人以信函方式，致函原審承辦法官，考其內容僅表示對原判決不公，
    並請教法官如何是好？並無表示對該判決上訴之陳述，自與民事訴訟法第四百四
    十一條之規定有間，是本件對造上訴人所為書信函寄原審法官，難認其有合法之
    上訴，其上訴顯然不合程式，應予以駁回。
三、證據：除援用第一審所提證據外，補提上訴人甲○○之母劉隨殘障手冊影本一件
    為證。
乙、上訴人乙○○方面：
一、聲明：求為判決：（一）原判決不利上訴人部分廢棄。（二）右開廢棄部分對造
    上訴人甲○○應再給付上訴人乙○○九十萬元，及其法定利息。（三）對造上訴
    人甲○○之上訴駁回。（四）第一、二審訴訟費用由對造上訴人甲○○負擔。
二、陳述：除與原判決記載相同者，予以引用外，補稱：
（一）對造上訴人毆打上訴人成傷。且於審判期間不斷抗辯及提供證人王蓮英、王登
      興等虛偽陳述，對上訴人造成心靈傷害。
（二）本件請求離婚事件，是要保護上訴人生命安全，不再受婚姻暴力折磨傷害。
（三）上訴人請求一百萬元賠償，係為爭取生存保障及三十年來為家庭辛苦付出代價
      ，且上訴人現今時懷病痛，時常看病吃藥，又年齡已屆五十一歲，不易尋找工
      作，生活須有進一步保障。
（四）對造上訴人甲○○是一位在外花天酒地，不顧家庭，酒後亂性，暴力之人。對
      造上訴人以其高學歷、高收入、驕傲、自視甚高，時常欺凌妻妾，於酒後更甚
      ，致使上訴人三十年來心靈受害甚深。
（五）上訴人受暴力傷害共有：(一)八十年七月二十三日被毆打致腦震盪，住院治療一
      禮拜（現仍有頭痛後遺症）；(二)八十一年四月十五日、八十三年九月二十日、
      八十七年三月七日均受對造上訴人毆打成傷，此等傷害均經上訴人驗傷，至於
      未驗傷者，更是不計其數。
（六）上訴人乙○○是一位勤儉持家，待奉公婆至孝，左右鄰居均知曉之人，在家農
      耕勤作所賺之金錢完全寄付在對造上訴人甲○○存款名下，然自七十六年間起
      ，對造上訴人甲○○即未支付家庭生活費用，上訴人不得已至工廠上班賺錢，
      以維持家計，對造上訴人甲○○擔任十數年農會股長，年薪資所得一百餘萬元
      ，累計至今至少一、二千萬元，詎未支付家庭生活費用，豈不汗顏。乃竟稱所
      負債務二百萬元，其所言自為不實。
（七）原審法院八十七年度易字第五○七號傷害案件中，證人王蓮英與王登興之證詞
      ，為原審法院所不採，然對造上訴人竟稱係上訴人誘導王蓮英，並逼迫王蓮英
      為不實對話之錄音，實是汙蔑上訴人，兩造婚姻不和，上訴人多年受對造上訴
      人欺凌、毆打，家中四個子女，與上訴人娘家，均非常了解、清楚。
（八）本件傷害事件，非如對造上訴人所言，僅為皮下出血輕微傷害而已，且對造上
      訴人毆打上訴人成傷已不止一次，上訴人受多次毆打傷害致腦震盪、內傷、身
      體帶病所遺留的後遺症，時常要依靠藥物醫治，所受的痛苦、傷害，非筆墨所
      能形容。
（九）對造上訴人一再狡辯其有嘉義縣新港鄉農會貸款二百萬元之債務，與實情有很
      大出入，其年薪申報所得利息高達十二萬七千二百八十八元（附扣繳憑單）可
      見其狡辯心態。即兩造長子無力支付票款，向對造上訴人哭訴時，對造上訴人
      仍不為所動，端賴上訴人舉債、借錢幫助長子渡過商業票期難關。
三、證據：除援用第一審所提證據外，補提：第一商業銀行及郵局匯款單、扣繳憑單
    、信函、款項借用證、離婚協議書、嘉義縣新港鄉農會存摺等件為證。
丙、本院依職權調閱台灣嘉義地方法院八十三年度易字第一二九七號、八十七年度易
    字第五○七號傷害偵審案卷，及查詢上訴人甲○○刑事前案紀錄表，並依上訴人
    甲○○聲請調取台灣嘉義地方法院八十八年度訴字第二五八號民事事件歷審卷宗
    。
     理       由
一、本件上訴人乙○○於八十八年三月二十九日書立信箋，向原審法院表示原判決不
    公平，原審法院以上訴人乙○○信箋內容乃表示不服原審判決之意，應視為提起
    上訴，並依上訴程序移審本院；上訴人乙○○於提起上訴時，雖未提出上訴狀表
    明法定應記載事項，惟其於八十八年七月二日已補正上訴狀，並送達上訴狀繕本
    於對造上訴人甲○○，上訴人乙○○提起上訴，未依法定程式提出上訴狀之瑕疵
    業經補正，對造上訴人甲○○抗辯上訴人乙○○上訴不合法，要係誤會，合先敘
    明。
二、本件上訴人乙○○起訴主張兩造於五十七年一月十五日結婚，惟婚後多年來上訴
    人甲○○慣行毆打伊，使伊身心受創嚴重，已達不堪同居虐待之離婚事由。又兩
    造結婚至今逾三十年，上訴人甲○○屢次在外花天酒地，並曾與多名女子通姦，
    屢勸不聽。而其目前薪水每月六萬餘元，卻從未供給家用，甚至小孩創業須要上
    訴人甲○○幫忙，然上訴人甲○○卻有錢給女人，沒錢給自己小孩，幸好當時伊
    尚有積蓄，而給小孩一百二十萬元創業，上述種種已使兩造婚姻難以維持。再者
    ，伊每日皆生活於婚姻暴力下，精神痛苦不堪等情，爰依民法第一千零五十二條
    第一項第三款、第二項、第一千零五十六條第二項之規定，求為判決准兩造離婚
    ，上訴人甲○○應給付伊一百萬元，及自判決確定之日起至清償日止，按週年利
    率百分之五計算之利息；上訴人甲○○則以：兩造於八十三年九月二日發生衝突
    ，伊稍加拉扯，對造上訴人乙○○即提傷害告訴，使伊被判罪刑。伊未於八十七
    年三月七日晚上毆打對造上訴人乙○○。另伊並未在外包養女人，亦未於酒後不
    分青紅皂白毆打對造上訴人乙○○。且兩造生有二男二女，伊亦用心關照等語，
    資為抗辯。
三、查：
（一）兩造係夫妻，現夫妻關係仍存續中，此有上訴人乙○○提出戶籍謄本一份附卷
      （原審卷第五頁）可稽。
（二）上訴人乙○○主張上訴人甲○○於八十三年九月二日晚上八時三十分許，在嘉
      義縣新港鄉溪北村溪北三號住處二樓質問上訴人乙○○為何裝設電話錄音，二
      人發生口角，上訴人甲○○即傷害上訴人乙○○，致上訴人乙○○受有上口唇
      部一×一公分腫脹、黏膜下出血、左外上膊部五‧八×三公分、五×二‧八公
      分、右前大腿部四‧五×二‧二公分、右手背部一‧六×一‧五公分腫脹、皮
      下出血等傷害，刑事部分，上訴人甲○○因傷害罪並經法院判處拘役五十日確
      定；又上訴人甲○○於八十七年三月七日晚上九時十五分許，再於嘉義縣新港
      鄉溪北村溪北三號住處，因上訴人乙○○外出上班事宜起爭執，上訴人甲○○
      徒手毆打上訴人乙○○，致上訴人乙○○受有左前胸部三×○‧八公分、右外
      前膊部六‧七×二‧七公分、右手腕部一‧八×一‧二公分、左肩峰部五×四
      ‧五公分、一‧二×○‧八公分、左背部四‧五×三‧五公分及右背部七‧五
      ×六‧七公分等處均為皮下出血之傷害，刑事部分，上訴人甲○○再因傷害罪
      經法院判處拘役五十日確定，且未支付生活費用之事實，除據上訴人乙○○於
      原審提出驗傷診斷書影本附卷外（原審卷第六十二至六十四頁），並經本院依
      權調閱台灣嘉義地方法院八十三年度易字第一二九七號、八十七年度易字第五
      ○七號刑事案件偵審卷宗在卷可參。
（三）上訴人甲○○對於未支付上訴人乙○○生活費用之事實並未爭執，對於在八十
      三年九月二日晚上八時三十分許，在嘉義縣新港鄉溪北村溪北三號住處二樓傷
      害上訴人乙○○之事實，雖否認為真實，惟仍自承上訴人乙○○有發生拉扯之
      爭執事實，益見上訴人乙○○所述並非空穴來風，且上訴人乙○○確因之受有
      傷害，其所受傷害非輕，所受傷害部位分別為上口唇部一×一公分腫脹、黏膜
      下出血、左外上膊部五‧八×三公分、五×二‧八公分、右前大腿部四‧五×
      二‧二公分、右手背部一‧六×一‧五公分腫脹、皮下出血等傷害，亦非拉扯
      所能致。
（四）再就上訴人甲○○於八十七年三月七日晚上九時十五分許，再於嘉義縣新港鄉
      溪北村溪北三號住處，徒手毆打上訴人乙○○成傷之事實部分；（１）證人即
      上訴人甲○○之父林炳淵於另刑事案件偵查中（台灣嘉義地方法院檢察署八十
      七年度偵字第一九二三號偵查卷第十一頁）證稱：「：：（八十七年三月七日
      ）晚上十點乙○○回家在哭，說她被甲○○毆打，我看她傷勢皆在胸部：：」
      ，且上訴人乙○○於八十七年三月七日，確在嘉義縣太保市三元化工股份有限
      公司加班至晚上九時，亦有該公司函及考勤表各一件附於刑事卷內（原審法院
      八十七年度易字第五○七號刑事卷第一○四頁、八十七年度偵字第一九二三號
      偵查卷第二十四頁）可憑。參之上訴乙○○人於八十七年四月一日與兩造之女
      王蓮英之對話：「那時正約九點十五分，我下班卡有印九點○三分，回到家時
      ，我有戴安全帽：：」、「是呀，妳問這些做啥麼﹖」、「妳樓上下來時，妳
      爸他，妳沒跟他趕開嗎﹖妳爸他沒打我嗎﹖」、「那是你們兩人吵架的事情呀
      」、「我在被打時，直叫阿英妳下來啦，你爸打我又趕我出去，妳知道嗎﹖」
      「我有聽到你們兩人吵架而已啦」，此有錄音譯文一件附於前開刑事審判卷內
      可稽，且依該對話之內容，又顯指發生於八十七年三月七日晚上九時十五分許
      而非其他時間之對造上訴人被毆事件，該錄音內容既經王蓮英承認為實在，而
      王登興與上訴人甲○○為親兄弟，所為證言難免偏頗，則證人王蓮英及上訴人
      甲○○之弟王登興於另刑事審判中證稱：上訴人乙○○於八十七年三月七日晚
      上並未返家云云，即不足採信。（２）且查兩造既已交惡，則對造上訴人倘係
      造事實以誣告上訴人，上訴人豈有因不堪訟累而不加追究，亦不提起上訴之
      理﹖足見，上訴人辯稱：被上訴人於八十七年三月七日晚上並未返家，其亦未
      毆打對造上訴人等語，非可採信。
      綜前所述，上訴人乙○○主張上訴人甲○○未給付上訴人乙○○生活費及分別
      於八十三年年九月二日及八十七年三月七日多次傷害上訴人乙○○者，堪信為
      真實，上訴人甲○○所辯尚無足採。
四、按夫妻之一方受他方不堪同居之虐待，受虐待夫妻之一方得向法院請求離婚，民
    法第一千零五十二條第一項第三款定有明文。又按民法第一千零五十二條第一項
    第三款規定，夫妻之一方受他方不堪同居之虐待者，得向法院請求離婚，旨在維
    持夫妻任何一方之人格尊嚴與人身安全。若一方受他方不堪同居之虐待，夫妻繼
    續共同生活之目的，已無可期待，自應許其訴請離婚。所謂「不堪同居之虐待」
    應就具體事件，衡量夫妻之一方受他方虐待所受侵害之嚴重性，斟酌當事人之教
    育程度、社會地位及其他情事，是否已危及婚姻關係之維繫以為斷。若受他方虐
    待已逾越夫妻通常所能忍受之程度而有侵害人格尊嚴與人身安全者，即不得謂非
    受不堪同居之虐待，司法院大法官會議釋字第三七二號釋有明文。本件兩造婚後
    長期失和，為兩造所不爭執，而上訴人甲○○傷害上訴人乙○○經法院判處罪刑
    執行完畢後，仍多次毆打上訴人乙○○，上訴人甲○○如此行徑，足使上訴人乙
    ○○精神及身體受有極端痛苦，且其僅因細故即予毆打上訴人乙○○，顯有反複
    多次毆打上訴人乙○○之慣行，甚而不願支付上訴人乙○○家庭生活費用，凡此
    均足致兩造間賴以維繫基礎之信賴關係蕩然無存，已危及婚姻關係之維繫，依兩
    造之教育程度、社會地位及其他一切情事觀之，上訴人甲○○前述言行舉止，已
    危及兩造婚姻關係之維繫，揆諸首揭司法院大法官會議釋字第三七二號解釋意旨
    ，而使上訴人乙○○達不堪同居之程度，從而，上訴人乙○○依民法第一千零五
    十二條第一項第三款之規定，訴請離婚，為有理由，應予准許。再上訴人乙○○
    主張受上訴人甲○○不堪同居之虐待既有理由，其另主張兩造間另有其他重大事
    由難以維持婚姻訴請離婚之事由部分，即無論述必要，併此敘明。
五、又按夫妻之一方，因判決離婚而受有損害者，得向有過失之他方，請求賠償。前
    項情形，雖非財產上之損害，受害人亦得請求賠償相當之金額，但以受害人無過
    失者為限。民法第一千零五十六條第一項、第二項分別定有明文。本件判決離婚
    之原因，為上訴人甲○○橫加暴力於上訴人乙○○，及未支付上訴人乙○○生活
    費用，上訴人乙○○受有不堪同居之虐待，致無從與上訴人甲○○共同生活，上
    訴人甲○○顯有過失，上訴人乙○○係暴力傷害案件之被害人，對本件離婚事由
    之發生，並無過失責任可言。上訴人乙○○既無過失，則其受上訴人甲○○不堪
    同居之虐待，兩造不得已而離婚，上訴人乙○○因之受有精神上損害，其據以請
    求精神慰藉金者，核無不合。上訴人甲○○雖另辯稱對造上訴人乙○○就同一傷
    害事實，已另案訴請上訴人甲○○賠償精神慰藉金六十萬元，經法院確定判決上
    訴人甲○○應賠償上訴人乙○○十萬元及法定利息，若上訴人甲○○仍須給付精
    神賠償金，顯屬過高云云，此經本院調取台灣嘉義地方法院八十八年度訴字第二
    五八號侵權行為損害賠償事件（含本院八十八年度上易字第四八號）卷宗查明，
    核屬實在。是則上訴人乙○○請求本件非財產上損害，既與前開上訴人乙○○請
    求上訴人甲○○給付非財產上損害事件，屬同一原因事實，則本院定其因判決離
    婚所受之精神損害賠償額時，亦應一併審酌；再查：兩造結婚已三十年餘，育有
    二子二女，上訴人乙○○為國小畢業，任職工廠工人，上訴人甲○○為農專畢業
    ，現在嘉義縣新港鄉農會擔任推廣股股長，月薪六萬二千元，其於八十六年度薪
    資所得一百零八萬一千一百二十六元，利息所得十二萬七千二百八十八元（其母
    劉隨該年度利息所得六萬五千三百六十一元）；上訴人乙○○為國小畢業，原在
    三元化工廠擔任工人，八十六年度薪資所得二十萬零六百八十九元，利息所得共
    計九萬九千餘元；及上訴人甲○○目前有約二百餘萬元之新港鄉農會借款債務，
    每月又需支付其母之看護費二萬元（其母肢殘、痴症），惟有房地各一筆（約四
    百萬元），而上訴人乙○○存有約七十萬元之借款債務，無財產歸戶資料，暨上
    訴人乙○○就上開於八十七年三月七日晚上九時十五分許，在嘉義縣新港鄉溪北
    村溪北三號家中受上訴人甲○○傷害之事實，已另訴請法院院判令上訴人甲○○
    應賠償上訴人乙○○十萬元之精神慰藉金確定等情，此有兩造之戶籍謄本在卷及
    本院依職權調取之台灣嘉義地方法院八十八年度訴字第二五八號民事事件歷審卷
    宗在卷可參（看護費證明、劉隨之殘障手冊及財產歸戶資料各一件、款項借用證
    、扣繳憑單及嘉義縣新港鄉農會放款餘額證明書各二紙、財政部台灣省南區嘉義
    縣分局八十八年七月二十二日南區國稅嘉縣徵字第八八○一二○一八號函附八十
    六年度綜合所得稅核定通知書等件，附於原審法院八十八年度訴字第二五八號民
    事歷審卷）；本院審酌前開各項情節及上訴人乙○○因受上訴人甲○○不堪同居
    之虐待而判決離婚，須重新出發，自尋生活，所受精神上所受苦痛程度等一切情
    狀，因認上訴人乙○○請求一百萬元之賠償金額，尚屬過高，應以六十萬元為適
    當，超過部分之請求，仍不予准許。
六、綜上所述，本件上訴人乙○○主張因受上訴甲○○不堪同居之虐待，據以請求判
    決離婚，核無不合，應予准許。原審據以判決准兩造離婚，於法並無不合，上訴
    人甲○○上訴意旨指摘原判決就此部分之判決不當，求予廢棄改判，為無理由，
    應予駁回。至於上訴人乙○○再主張因本件判決離婚而受有精神上損害，請求上
    訴人甲○○給付精神慰藉金部分，於六十萬元，及自本判決確定之日起至清償日
    止，按週年利率百分之五計算之利息之範圍內，於法尚無不合，應予准許，超過
    上開部分之請求，即非有據，不予准許。就上開應准許部分，原審命上訴人甲○
    ○給付上訴人乙○○十萬元及按法定利率計算之利息，並依兩造之聲請分別酌定
    金額為准免假執行之宣告，經核並無不合。上訴人甲○○上訴意旨，求予廢棄改
    判，為無理由；至於上訴人乙○○上開應准許部分，其中上訴人甲○○應再給付
    上訴人乙○○五十萬部分，原審未予盡察，遽為上訴人乙○○敗訴之判決，並駁
    回其假執行之聲請，自有可議，上訴人乙○○上訴意旨指摘原判決不當，求予廢
    棄改判，為有理由，爰由本院予以廢棄改判如主文第二項所示，其逾此部分，上
    訴人乙○○上訴意旨聲明廢棄改判，仍為無理由，應予駁回。
七、據上論結：本件上訴人乙○○上訴為一部有理由、一部無理由，上訴人甲○○之
    上訴為無理由，依民事訴訟法第四百四十九條第一項、第四百五十條、第七十九
    條但書、第七十八條，判決如主文。
中      華      民      國    八十九    年      一      月      十八    日
                                    臺灣高等法院臺南分院民事第二庭
~B1審判長法官  吳    火    川
~B2      法官  吳    志    誠
~B3      法官  李    文    賢
右為正本係照原本作成。
如對本判決上訴，須於判決送達後二十日內向本院提出上訴狀；未表明上訴理由者，
應於上訴後二十日內向本院提出理由書。
中      華      民      國    八十九    年      一      月      廿      日
~B法院書記官  劉    清    洪


司法院資訊處製作；財團法人民間司法改革基金會備份。
